---
title: "위치별, 품사별, 어종별 표제어 출현 빈도 상위 100개 음절 목록 II"
author: "*Cognitive Psychology*"
date: "*2020년 5월 20일*"
output:
  html_document:
    css: style.css
    self_contained: no
    theme: journal
    highlight: haddock
    toc: yes
csl: apa.csl
mainfont: NanumGothic
---

# 2. 표준국어대사전 기반 한국어 품사별 표제어 음절 출현형 상위빈도 100개 음절 목록

## (1) 위치무관 음절 출현형 상위빈도 100개 음절 목록

### 1) 한글 음절 출현형 상위빈도 100개 음절 목록

#### A. 체언(일반명사) 표제어 위치무관 한글 음절 출현형 상위빈도 100개 음절 목록
```{r eval=T, warning=F, echo=F, message=F, results='asis'}
library(tidyverse)
library(knitr)
options(scipen = 999) # 지수 사용 금지
options(tibble.width = Inf)
setwd("D:/sjfreq")
load("standard.dic.kor.nng.syls.rda")
kable(standard.dic.kor.nng.syls[1:100, ], caption = "<표 7> 체언 표제어 위치무관 한글 음절 출현형 상위빈도 100개 음절 목록")
```

#### B. 용언(동사 및 형용사) 표제어 위치무관 한글 음절 출현형 상위빈도 100개 음절 목록
```{r eval=T, warning=F, echo=F, message=F, results='asis'}
library(tidyverse)
library(knitr)
options(scipen = 999) # 지수 사용 금지
options(tibble.width = Inf)
setwd("D:/sjfreq")
load("standard.dic.kor.verbadj.syls.rda")
kable(standard.dic.kor.verbadj.syls[1:100, ], caption = "<표 8> 용언 표제어 위치무관 한글 음절 출현형 상위빈도 100개 음절 목록")
```

### 2) 한자 음절 출현형 상위빈도 100개 음절 목록

#### 1) 체언 표제어 위치무관 한자 음절 출현형 상위빈도 100개 음절 목록
```{r eval=T, warning=F, echo=F, message=F, results='asis'}
library(tidyverse)
library(knitr)
options(scipen = 999) # 지수 사용 금지
options(tibble.width = Inf)
setwd("D:/sjfreq")
load("standard.dic.cn.nng.syls.rda")
kable(standard.dic.cn.nng.syls[1:100, ], caption = "<표 9> 체언 표제어 위치무관 한자 음절 출현형 상위빈도 100개 음절 목록")
```

#### 2) 용언 표제어 위치무관 한자 음절 출현형 상위빈도 100개 음절 목록
```{r eval=T, warning=F, echo=F, message=F, results='asis'}
library(tidyverse)
library(knitr)
options(scipen = 999) # 지수 사용 금지
options(tibble.width = Inf)
setwd("D:/sjfreq")
load("standard.dic.cn.verbadj.syls.rda")
kable(standard.dic.cn.verbadj.syls[1:100, ], caption = "<표 10> 용언 표제어 위치무관 한자 음절 출현형 상위빈도 100개 음절 목록")
```

## (2) 위치고려 음절 출현형 상위빈도 100개 음절 목록

### 1) 한글 음절 출현형 상위빈도 100개 음절 목록

#### A. 체언 표제어 첫째 자리 한글 음절 출현형 상위빈도 100개 음절 목록
```{r eval=T, warning=F, echo=F, message=F, results='asis'}
library(tidyverse)
library(knitr)
options(scipen = 999) # 지수 사용 금지
options(tibble.width = Inf)
setwd("D:/sjfreq")
load("standard.dic.kor.nng.syl1.freq.rda")
kable(standard.dic.kor.nng.syl1.freq[1:100, ], caption = "<표 11> 체언 표제어 첫째 자리 한글 음절 출현형 상위빈도 100개 음절 목록")
```

#### B. 체언 표제어 둘째 자리 한글 음절 출현형 상위빈도 100개 음절 목록
```{r eval=T, warning=F, echo=F, message=F, results='asis'}
library(tidyverse)
library(knitr)
options(scipen = 999) # 지수 사용 금지
options(tibble.width = Inf)
setwd("D:/sjfreq")
load("standard.dic.kor.nng.syl2.freq.rda")
kable(standard.dic.kor.nng.syl2.freq[1:100, ], caption = "<표 12> 체언 표제어 둘째 자리 한글 음절 출현형 상위빈도 100개 음절 목록")
```

#### C. 용언 표제어 첫째 자리 한글 음절 출현형 상위빈도 100개 음절 목록
```{r eval=T, warning=F, echo=F, message=F, results='asis'}
library(tidyverse)
library(knitr)
options(scipen = 999) # 지수 사용 금지
options(tibble.width = Inf)
setwd("D:/sjfreq")
load("standard.dic.kor.verbadj.syl1.freq.rda")
kable(standard.dic.kor.verbadj.syl1.freq[1:100, ], caption = "<표 13> 용언 표제어 첫째 자리 한글 음절 출현형 상위빈도 100개 음절 목록")
```

#### D. 용언 표제어 둘째 자리 한글 음절 출현형 상위빈도 100개 음절 목록
```{r eval=T, warning=F, echo=F, message=F, results='asis'}
library(tidyverse)
library(knitr)
options(scipen = 999) # 지수 사용 금지
options(tibble.width = Inf)
setwd("D:/sjfreq")
load("standard.dic.kor.verbadj.syl2.freq.rda")
kable(standard.dic.kor.verbadj.syl2.freq[1:100, ], caption = "<표 14> 용언 표제어 둘째 자리 한글 음절 출현형 상위빈도 100개 음절 목록")
```

### 2) 한자 음절 출현형 상위빈도 100개 음절 목록

#### A. 체언 표제어 첫째 자리 한자 음절 출현형 상위빈도 100개 음절 목록
```{r eval=T, warning=F, echo=F, message=F, results='asis'}
library(tidyverse)
library(knitr)
options(scipen = 999) # 지수 사용 금지
options(tibble.width = Inf)
setwd("D:/sjfreq")
load("standard.dic.cn.nng.syl1.freq.rda")
kable(standard.dic.cn.nng.syl1.freq[1:100, ], caption = "<표 15> 체언 표제어 첫째 자리 한자 음절 출현형 상위빈도 100개 음절 목록")
```

#### B. 체언 표제어 둘째 자리 한자 음절 출현형 상위빈도 100개 음절 목록
```{r eval=T, warning=F, echo=F, message=F, results='asis'}
library(tidyverse)
library(knitr)
options(scipen = 999) # 지수 사용 금지
options(tibble.width = Inf)
setwd("D:/sjfreq")
load("standard.dic.cn.nng.syl2.freq.rda")
kable(standard.dic.cn.nng.syl2.freq[1:100, ], caption = "<표 16> 체언 표제어 둘째 자리 한자 음절 출현형 상위빈도 100개 음절 목록")
```

#### C. 용언 표제어 첫째 자리 한자 음절 출현형 상위빈도 100개 음절 목록
```{r eval=T, warning=F, echo=F, message=F, results='asis'}
library(tidyverse)
library(knitr)
options(scipen = 999) # 지수 사용 금지
options(tibble.width = Inf)
setwd("D:/sjfreq")
load("standard.dic.cn.verbadj.syl1.freq.rda")
kable(standard.dic.cn.verbadj.syl1.freq[1:100, ], caption = "<표 17> 용언 표제어 첫째 자리 한자 음절 출현형 상위빈도 100개 음절 목록")
```

#### D. 용언 표제어 둘째 자리 한자 음절 출현형 상위빈도 100개 음절 목록
```{r eval=T, warning=F, echo=F, message=F, results='asis'}
library(tidyverse)
library(knitr)
options(scipen = 999) # 지수 사용 금지
options(tibble.width = Inf)
setwd("D:/sjfreq")
load("standard.dic.cn.verbadj.syl2.freq.rda")
kable(standard.dic.cn.verbadj.syl2.freq[1:100, ], caption = "<표 18> 용언 표제어 둘째 자리 한자 음절 출현형 상위빈도 100개 음절 목록")
```

